ACORDAO-COMPLETO-2348978

ACÓRDÃO 603/2019 ATA 8/2019 - PLENÁRIO

VISTOS, relatados e discutidos estes autos de Representação formulada pelo Ministério Público de Contas, nos termos no art. 237, I, e do parágrafo único do Regimento Interno, acerca de indícios da manipulação dos resultados fiscais primários da União nos exercícios de 2008 a 2015, e também da realização de despesas públicas sem a devida autorização legislativa;
ACORDAM os Ministros do Tribunal de Contas da União, reunidos em Sessão do Plenário, diante das razões expostas pelo Relator, em:
	9.1 conhecer do documento de peça 1 como representação, por preencher os requisitos de admissibilidade previstos no art. 237, inciso I e parágrafo único, do Regimento Interno;
9.2 determinar o sobrestamento do processo até o pronunciamento definitivo deste Tribunal de Contas da União sobre a regularidade das emissões diretas de títulos da dívida pública para as instituições financeiras federais, tratada no TC Processo 010.173/2015-3; 
9.3 dar ciência desta decisão ao Ministério Público junto ao Tribunal de Contas da União.

Representação acerca de indícios da manipulação dos resultados fiscais primários da União nos exercícios de 2008 a 2015, e também da realização de despesas públicas sem a devida autorização legislativa.

Ministério da Economia e Banco Nacional de Desenvolvimento Econômico e Social.

3. Interessados/Responsáveis: não há.

13.1. Ministros presentes: José Mucio Monteiro (Presidente), Walton Alencar Rodrigues, Augusto Nardes, Raimundo Carreiro (Relator), Ana Arraes, Bruno Dantas e Vital do Rêgo.
13.2. Ministro-Substituto convocado: Augusto Sherman Cavalcanti.
13.3. Ministros-Substitutos presentes: Marcos Bemquerer Costa e Weder de Oliveira.

ACORDAO-COMPLETO-2555044

Acórdão 2301/2022 - Plenário

RAIMUNDO CARREIRO

Trata-se de representação formulada pelo Ministério Público de Contas, nos termos do art. 237, I, do Regimento Interno, acerca de indícios da manipulação dos resultados fiscais primários da União nos exercícios de 2008 a 2015, e também da realização de despesas públicas sem a devida autorização legislativa.
Transcrevo, a seguir, em atenção ao art. 1º, § 3º, I, da Lei 8.443, de 1992, excerto da instrução na qual a Secretaria de Macroavaliação Governamental (Semag) apresenta a análise da matéria tratada nos autos (peça 2) , com a anuência do titular da unidade técnica (peça 4) .
HISTÓRICO
O representante narra que o Banco Nacional de Desenvolvimento Econômico e Social (BNDES) , em 2008, alterou o modelo de financiamento de suas operações, as quais passaram a ser amparadas não mais em recursos do Fundo de Amparo ao Trabalhador, mas sim em contratos firmados com a União. Reporta que, entre setembro de 2008 e dezembro de 2015, a União aportou um total de R$ 426 bilhões nessas operações (R$ 910 bilhões a valores presentes - 15/7/18) . 
Segundo o Ministério Público junto ao TCU, os aportes foram previstos em uma série de medidas provisórias que autorizaram a concessão de créditos em condições financeiras e contratuais definidas pelo Ministro de Estado da Fazenda, que, por meio de despacho, determinava ao Secretário do Tesouro Nacional a expedição de portarias de emissão direta de títulos públicos federais em favor do banco estatal. O Tesouro selecionava os títulos que emitiria e determinava os respectivos preços unitários de emissão e a quantidade. Com isso, eram celebrados os contratos de financiamento, que estabeleciam, entre outras condições, as características, os juros remuneratórios, os prazos de carência e os períodos de pagamento dos títulos. 
Ressalta que tal política de financiamento teria sido caracterizada pela existência de um relevante descasamento entre a taxa média de juros paga pela União na emissão de seus títulos e as taxas que eram cobradas do BNDES, uma vez que a União se endividava por uma taxa de juros e emprestava ao banco público por uma taxa menor. Nota que o descasamento teria se tornado mais severo à medida que novos contratos, de maior materialidade, foram sendo celebrados, até atingir um diferencial máximo no último contrato.
Apresenta cálculos segundo os quais, se houvessem sido mantidas as condições iniciais dos contratos e portarias de emissão, o banco público teria um ganho anual aproximado de R$ 17 bilhões sem realizar qualquer intermediação financeira, bastando apenas manter em carteira os títulos recebidos; que o resultado seria ainda maior caso se considerassem o descasamento de prazos e as diversas repactuações firmadas com o Tesouro Nacional; e que os contratos de renegociação de dívidas teriam tornado o desequilíbrio ainda pior, pois novas cláusulas estabeleceram prazos ainda mais longos para que a União começasse a receber os recursos financeiros a que tinha direito pelos empréstimos realizados ao BNDES.
Sustenta que os ganhos com os títulos públicos teriam se refletido nos lucros anuais do banco, proporcionando uma grande evolução nos valores pagos pelo BNDES ao Tesouro a título de dividendos, os quais teriam saltado de um patamar anual de R$ 500 milhões, no início da década passada de 2000, para R$ 8 bilhões (média anual entre 2008 e 2015) .
Adverte que os lucros que possibilitaram grande parte dos pagamentos não teriam sido obtidos pelas vias normais, mas sim da transferência de valores pela própria controladora, que os repassava sob a forma do descasamento de taxas e depois os recebia de volta sob forma de dividendos, configurando um mecanismo capaz de produzir artificialmente resultado primário positivo a partir de endividamento.
Considera, dessa forma, que a utilização das convenções de Direito Financeiro - segundo as quais os juros que derivam da emissão de Dívida Pública afetam o resultado nominal do Tesouro Nacional e os dividendos pagos por uma empresa pública federal afetam o resultado primário da União - consistiu em simulação de melhora dos resultados da época à custa de uma piora real nos resultados futuros. Assim, o procedimento seria apenas aparentemente legal, mas comporia um conjunto de ações destinadas à manipulação dos resultados fiscais do período.
Destaca que, no período entre 24/9/2008 e 31/12/2015, de um total de R$ 68 bilhões pagos ao Tesouro Nacional pelo BNDES a título de dividendos, R$ 19 bilhões teriam sido pagos com a entrega de títulos recebidos no âmbito dos contratos de financiamento anteriormente discriminados. 
Considera que 59% dos dividendos pagos pelo BNDES no período de 2008 a 2015 advieram de ganhos decorrentes do descasamento de taxas, extraindo tal percentual mediante a comparação entre o incremento médio anual nos ganhos com a aplicação em títulos públicos a partir de 2008 e o resultado do banco (antes da tributação) no período de 2008 a 2015 (R$ 70,96 bilhões divididos por R$ 83,4 bilhões) . Estima que, em média, 13% dos resultados primários obtidos entre 2008 e 2015 advieram dos dividendos artificiais pagos pelo BNDES. 
Adverte que o significado dos números relativos a 2014 e 2015 fica prejudicado, em virtude de ter havido déficit primário ao invés de superávit, mas ressalta que as operações com o BNDES teriam contribuído para mitigar resultados que poderiam ter sido ainda piores, caso não tivessem sido contabilizadas as receitas extraídas do banco, no valor de R$ 8,86 bilhões. Lembra que a geração dos dividendos somente teria sido possível porque os títulos recebidos diretamente do Tesouro pelo BNDES foram mantidos em carteira e havia descasamento de taxas entre as operações correlacionadas.
Indaga por que o Tesouro não teria celebrado contratos de empréstimo concedendo crédito ao BNDES diretamente em moeda ao invés de lhe entregar títulos prestes a vencer. Assevera que se o Tesouro optou por emitir DPMFi diretamente ao BNDES, é porque não dispunha de recursos financeiros na conta única para esse fim. Alerta, entretanto, que os papéis recebidos pelo BNDES apresentavam diferenças significativas quanto ao tempo em que permaneceriam em sua carteira de ativos, e que alguns deles foram recebidos do Tesouro poucos dias antes dos seus respectivos vencimentos, tendo sido resgatados mediante a entrega de recursos em espécie ao banco. 
Aduz que a contradição entre a emissão direta de títulos da dívida pública com prazo exíguo de resgate e a suposta indisponibilidade de recursos financeiros poderia ser explicada somente pelo intuito de burlar restrições orçamentárias e legais. Manifesta que, em um cenário de forte restrição de recursos, o esquema de alavancagem com títulos prestes a vencer tenha sido empregado como solução para as amarras orçamentárias. 
Deduz que o Tesouro tinha recursos e previsão orçamentária para o serviço da dívida, mas não tinha possibilidade fática e/ou jurídica de aportar valores em moeda no BNDES. Especula que o Tesouro, uma vez que não tinha possibilidade jurídica de aportar valores em espécie no BNDES, entregava uma parte dos papéis ao banco, que, algumas horas depois (quando do vencimento) , os entregava de volta recebendo o valor em moeda.
Alude que, caso esses recursos tenham sido empregados em operações de crédito previamente aprovadas pelo BNDES, o governo federal teria praticado um verdadeiro orçamento paralelo valendo-se do mecanismo operacional do banco. Caso se confirmem a existência de irregularidades nos procedimentos relatados, pugna pela correção de eventuais erros no cálculo dos indicadores fiscais afetados e pela adoção das medidas necessárias à responsabilização dos agentes públicos envolvidos, com a consequente condenação em débito (se for o caso) , além da aplicação das sanções indicadas na Lei n. 8.443/1992, em particular, a inabilitação para o exercício de função pública na Administração Federal.
EXAME DE ADMISSIBILIDADE
2.1 A presente representação preenche os requisitos de admissibilidade constantes no art. 235 do Regimento Interno do Tribunal de Contas da União, haja vista a matéria ser de competência do Tribunal, referir-se a administradores ou responsáveis sujeitos à sua jurisdição, ser redigida em linguagem clara e objetiva, conter a qualificação do representante e endereço e encontrar-se acompanhada de indício concernente à irregularidade ou ilegalidade denunciada.
EXAME TÉCNICO
O objeto da presente representação está relacionado com o do TC Processo 010.173/2015-3, o qual tem por finalidade verificar a regularidade dos empréstimos concedidos pelo Tesouro Nacional ao Banco Nacional do Desenvolvimento Econômico e Social (BNDES) e demais instituições financeiras federais, mediante emissão direta de títulos públicos. Diante da materialidade dos recursos envolvidos (cerca de R$ 500 bilhões num período de 7 anos - 2008 a 2014) e do aparente conflito entre as operações realizadas e os princípios de Direito Financeiro, o MP de Contas ofereceu a mencionada representação, requerendo a realização de inspeção na Secretaria do Tesouro Nacional (STN) , a fim de:
a) verificar quais empréstimos concedidos pelo Tesouro Nacional ao BNDES e às demais instituições financeiras federais foram autorizados por intermédio de dotações orçamentárias devidamente inseridas na lei orçamentária anual ou em créditos adicionais e quais não o foram;
b) verificar o montante, as características e os prazos de vencimento dos títulos que foram emitidos diretamente ao BNDES e às demais instituições financeiras federais;
c) verificar se as instituições financeiras federais, tendo como base as características de cada um dos títulos públicos, contabilizaram adequadamente os respectivos instrumentos financeiros;
d) verificar as fontes de recursos orçamentários utilizadas pelo Tesouro para o resgate dos títulos cujo prazo de vencimento já ocorreu ou que tiveram resgate antecipado;
e) verificar o enquadramento no conceito de operação de crédito estabelecido pela Lei de Responsabilidade Fiscal das emissões de títulos ocorridas no âmbito de cada uma das respectivas concessões de crédito da União ao BNDES e às demais instituições financeiras federais; 
f) identificar os responsáveis pela emissão direta dos títulos do Tesouro ao BNDES e às instituições financeiras federais em desacordo com a vedação estabelecida pelo art. 36 da Lei de Responsabilidade Fiscal, para promoção das audiências apropriadas com vistas à aplicação das sanções previstas na Lei 8.443/1992; 
g) verificar de que modo, quando e a que custo as instituições financeiras federais transformaram os títulos públicos recebidos do Tesouro Nacional em recursos monetários aptos a serem aplicados em suas operações ativas.
A instrução do processo foi realizada de forma conjunta entre a Secretaria de Controle Externo da Fazenda Nacional (SecexFazenda) e a Secretaria de Macroavaliação Governamental (Semag) , tendo sido identificadas três irregularidades relevantes (peça 106, p. 2) : i) ausência de autorização orçamentária, tanto para a execução de despesas quanto para a realização de receita de operação de crédito decorrente da emissão de títulos públicos federais; ii) realização de operações de crédito vedadas pelo art. 36 da Lei de Responsabilidade Fiscal (LRF) ; e iii) autorização concedida pelo Banco Central do Brasil (Bacen) para o aumento de capital regulamentar do Banco da Amazônia sem a observância de critérios exigidos pela legislação específica.
Tendo sido constituído processo apartado para se apurar a autorização concedida pelo Banco Central ao aumento do capital do Banco da Amazônia, a Secretaria de Macroavaliação Governamental ficou encarregada da análise dos achados "i" e "ii". Desse modo, a aderência das emissões diretas de títulos públicos à margem do mercado competitivo com o arcabouço constitucional e legal previsto nas normas gerais de finanças públicas tornou-se o ponto central do TC Processo 010.173/2015-3.
Verifica-se que os contratos de financiamento celebrados entre a União e o BNDES (p. 2-3, peça 1) encontram-se acostados nos autos da representação anterior (peça 44 do TC Processo 010.173/2015-3) , do qual também constam os contratos celebrados com outras instituições financeiras públicas (peças 39,38,37,80 do TC Processo 010.173/2015-3) .
Após instrução preliminar (peça 127 do TC Processo 010.173/2015-3) , manifestaram-se nos autos a Consultoria de Orçamentos, Fiscalização e Controle do Senado Federal (peça 164) , o BNDES (peça 168) , a Procuradoria-Geral da Fazenda Nacional (peça 169) , o Banco do Brasil (peça 173) , a Secretaria de Orçamento Federal (peça 176) , a STN (peça 178) e o Bacen (peça 179) .
Analisados os pronunciamentos encaminhados, e após o parecer do Ministério Público de Contas (peça 206) , a unidade técnica propôs firmar entendimento no sentido de que as emissões diretas de títulos da dívida pública, à margem do mercado competitivo, para as instituições financeiras federais controladas pela União realizarem políticas públicas setoriais ou para aumento do respectivo capital, constituem operação de crédito e estão abrangidas no conceito de dívida mobiliária, nos termos do art. 29, incisos I e III, da Lei Complementar 101/2000 (Lei de Responsabilidade Fiscal ) , assim como as operações analisadas nestes autos extrapolaram as hipóteses previstas no art. 36, parágrafo único, da LRF, razão pela qual devem ser consideradas irregulares, modulando-se os efeitos para preservar a segurança jurídica dos empréstimos concedidos pelo Banco Nacional de Desenvolvimento Econômico e Social a terceiros mediante a captação de recursos a partir da monetização dos respectivos títulos
Propôs-se, ainda, determinar aos Ministérios da Fazenda e do Planejamento, Desenvolvimento e Gestão que se abstenham de proceder a emissões diretas de títulos da dívida pública para as instituições financeiras federais financeiras federais realizarem políticas públicas setoriais da União, fato que, além de colidir com a exigência de normas gerais de finanças públicas previstas em lei complementar para disciplinar a emissão e resgate de títulos públicos, viola os pressupostos orçamentários de ordem constitucional (arts. 166, § 1º e 167, incisos II e III) e legal (arts. 1º, § 1º, 15 e 16 da LRF) que regem a transparência necessária ao processo orçamentário específico de fixação de prioridades, escolha e alocação dos recursos públicos. 
Registre-se que a conformidade e os eventuais impactos econômico-fiscais decorrentes da devolução antecipada de R$ 100 bilhões (concretizada em dezembro de 2016) , referentes a empréstimos concedidos pela União ao BNDES foram acompanhados pelo Tribunal de Contas da União nos autos do TC Processo 018.441/2016-5.
Observe-se que a representação oferecida pelo MP de Contas no TC Processo 010.173/2013-3 tinha, dentre seus objetivos originais, o de identificar os responsáveis pela emissão direta dos títulos do Tesouro ao BNDES e às instituições financeiras federais em desacordo com a vedação estabelecida pelo art. 36 da Lei de Responsabilidade Fiscal, para promoção das audiências apropriadas com vistas à aplicação das sanções previstas na Lei 8.443/1992. Entretanto, nos autos do TC Processo 010.173/2013-3, não chegaram a ser feitas considerações sob a responsabilização e o elemento subjetivo dos gestores responsáveis pela colocação direta dos títulos públicos junto às instituições financeiras federais.
Por sua vez, a representação em análise enfatiza a responsabilização por fatos apontados como irregulares não apenas devido à eventual realização de despesas públicas sem autorização legislativa, mas também devido à uma possível finalidade de manipulação dos resultados fiscais do período.
Conclui-se que qualquer exame sobre a responsabilização dos agentes públicos envolvidos nas condutas mencionadas na presente Representação deverá necessariamente ser realizado após esta Corte de Contas ter formado entendimento estável sobre a regularidade ou a irregularidade das operações em questão. Desse modo, propõe-se o sobrestamento do presente feito.
CONCLUSÃO
Reafirma-se o entendimento segundo o qual as emissões diretas de títulos da dívida pública, à margem do mercado competitivo, para as instituições financeiras federais controladas pela União realizarem políticas públicas setoriais ou para aumento do respectivo capital, constituem operação de crédito e estão abrangidas no conceito de dívida mobiliária, nos termos do art. 29, incisos I e III, da Lei Complementar 101/2000, assim como as operações analisadas nestes autos extrapolaram as hipóteses previstas no art. 36, parágrafo único, da LRF, razão pela qual devem ser consideradas irregulares.
Entretanto, uma vez que a presente representação tem como objeto a responsabilidade pela manipulação dos resultados fiscais a partir da concessão de empréstimos ao BNDES e às demais instituições financeiras federais mediante emissão direta de títulos públicos pelo Tesouro Nacional, e a regularidade das mencionadas emissões diretas de títulos da dívida pública permanece pendente de julgamento por esta Corte de Contas, sugere-se o sobrestamento dos presentes autos até o julgamento em definitivo do TC Processo 010.173/2015-3.
PROPOSTA DE ENCAMINHAMENTO
6.1	Em face do exame empreendido nestes autos, com fulcro no art. 11 da Lei 8.443/1992, c/c o art. 157 do Regimento Interno do TCU, propõe-se adoção das seguintes medidas por parte desta Corte de Contas: 
Conhecer da presente representação, com fulcro no art. 237, inciso I, do Regimento Interno do Tribunal de Contas da União;
Determinar o sobrestamento o presente processo até o pronunciamento definitivo do TCU no TC Processo 010.173/2015-3 sobre a regularidade das emissões diretas de títulos da dívida pública para as instituições financeiras federais;
Dar ciência ao Ministério Público junto ao Tribunal de Contas da União.
É o relatório.

não há

Não atuou.

REPRESENTAÇÃO. INDÍCIOS DE MANIPULAÇÃO DOS RESULTADOS FISCAIS PRIMÁRIOS DA UNIÃO 2008/2015. PENDÊNCIA DE JULGAMENTO DE PROCESSO QUE TRATA DA REGULARIDADE DA EMISSÃO DIRETA DE TÍTULOS DA DÍVIDA PÚBLICA. SOBRESTAMENTO DOS AUTOS ATÉ O JULGAMENTO DO TC 010.173/2015-3.

REPRESENTAÇÃO (REPR)

Secretaria de Macroavaliação Governamental (Semag).

Atuo nos autos por força do art. 152 do Regimento Interno.
Conheço o feito como Representação, uma vez que se encontram presentes os requisitos de admissibilidade inscritos no art. 237, I, e parágrafo único do Regimento Interno, para sobrestar o processo até o julgamento de matéria correlata tratada no TC Processo 010.173/2015-3, da relatoria do Ministro Aroldo Cedraz.
O representante, o Ministério Público, referiu-se a indícios da manipulação dos resultados fiscais primários da União nos exercícios de 2008 a 2015, e também à realização de despesas públicas sem a devida autorização legislativa. A manipulação mencionada teria ocorrido por meio da concessão de empréstimos ao BNDES e às demais instituições financeiras federais mediante a emissão direta de títulos públicos pelo Tesouro Nacional.
A unidade técnica propôs que os autos fossem sobrestados. A análise da matéria estaria prejudicada, devido à pendência de julgamento de outro processo, o mencionado TC Processo 010.173/2015-3, cujo objeto inclui a regularidade das emissões diretas de títulos da dívida pública.
Acolho a proposta apresentada.
Ante o exposto Voto no sentido de que o Tribunal adote o Acórdão que ora submeto à consideração deste Colegiado.
TCU, Sala das Sessões Ministro Luciano Brandão Alves de Souza, em 20 de março de 2019.
RAIMUNDO CARREIRO 
Relator